【裁判字號】    98,交聲,1539
【裁判日期】    980831
【裁判案由】    聲明異議
【裁判全文】
臺灣高雄地方法院交通事件裁定        98年度交聲字第1539號
原處分機關  高雄市政府交通局
異  議  人
即受處分人  甲○○
上列受處分人因違反道路交通管理處罰條例案件，對於高雄市政
府交通局民國98年5 月5 日所為之處分（原處分：高市交裁字第
裁32-B00000000號），聲明異議，本院裁定如下：
    主  文
原處分撤銷。
甲○○不罰。
    理  由
一、聲明異議意旨略以：異議人即受處分人甲○○於98年3 月7
    日12時30分駕駛車號X7-446號營業貨櫃曳引車，沿高雄市○
    ○○路由南往北行駛，至凱旋四路左轉進入海吉貨櫃場，因
    綠燈左轉時，遭丁氏享騎乘車號908-BKA 號重型機車撞擊伊
    曳引車右後輪胎，致丁氏享當場死亡乙事，為原處分機關以
    伊駕駛汽車肇事致人死亡而逃逸者，裁處罰鍰新臺幣（下同
    ）9000元，吊銷駕駛執照，永久禁考，惟伊對於上開肇事等
    情毫無所知，乃事後看錄影帶始得知，是伊確實不知發生車
    禍，主觀上並無肇事逃逸之故意，為此，爰依法聲明異議等
    語。
二、按「汽車駕駛人駕駛汽車肇事致人受傷或死亡者，應即採取
    救護措施及依規定處置，並通知警察機關處理，不得任意移
    動肇事汽車及現場痕跡證據，違反者處3000元以上9000元以
    下罰鍰。但肇事致人受傷案件當事人均同意時，應將肇事汽
    車標繪後，移置不妨礙交通之處所。前項駕駛人肇事致人受
    傷而逃逸者，吊銷其駕駛執照；致人重傷或死亡而逃逸者，
    吊銷其駕駛執照，並不得再考領。」道路交通管理處罰條例
    第62條第3 項、第4 項固定有明文。惟依行政罰法第7 條第
    1 項規定，違反行政法上義務之行為非出於故意或過失者，
    不予處罰，而前開道路交通管理處罰條例第62條第4 項之規
    定，並未處罰過失，故必以受處分人有肇事逃逸之故意，始
    得歸責。準此，是否構成「逃逸」之行為，則應考量該汽車
    駕駛人有無故意逃避上述「即採取救護措施及依規定處置，
    並通知警察機關處理，不得任意移動肇事汽車及現場痕跡證
    據」等作為義務及逃避肇事責任之意圖，換言之，乃以行為
    人主觀上有肇事逃逸之故意，意即行為人主觀上對於肇事逃
    逸之整體不法事實，知悉並進而決意為之，始能科處罰責。
    第按法院受理交通事件，準用刑事訴訟法之規定，道路交通
    管理處罰條例第89條前段定有明文，則刑事訴訟法第154 條
    第2 項所定犯罪事實應依證據認定之，無證據不得認定犯罪
    事實，及最高法院76年台上字第4986號判例「認定犯罪事實
    所憑之證據，雖不以直接證據為限，間接證據亦包括在內，
    然而無論直接證據或間接證據，其為訴訟上之證明，須於通
    常一般之人均不致有所懷疑，而得確信其為真實之程度者，
    始得據為有罪之認定，倘其證明尚未達到此一程度，而有合
    理之懷疑存在而無從使事實審法院得有罪之確信時，即應由
    法院為諭知被告無罪之判決。」所揭示刑事訴訟法上法院認
    定事實之最重要原則之一即認定被告有罪，就該有罪事實不
    能有任何之合理懷疑存在之原則，於法院審理行為人違反道
    路交通管理處罰條例案件時，當有其適用，易言之，如就原
    處分機關所認定之行為人違規之事實仍有合理之訴訟上懷疑
    ，而無法確信行為人確有該當於道路交通管理處罰條例各該
    處罰條文之構成要件事實時，此際即應依訴訟上之待證事實
    「倘有疑義，利於被告解釋」之證據法則為認定。
三、經查：
（一）異議人即受處分人甲○○（下稱異議人）於98年3 月7 日
      12時30分許，因駕駛車號X7-446號營業貨櫃曳引車，沿高
      雄市○○○路由南往北方向行駛，行經凱旋四路交岔路口
      時，因左轉彎而與對向騎乘車號908-BKA 號重型機車之被
      害人丁氏享發生車禍，致被害人因而人車倒地，當場死亡
      ；異議人於事故發生後，未依規定留於現場處理，仍續行
      將車駛入海吉貨櫃場，復為巡邏員警發現被害人倒臥在地
      ，經調閱監視器畫面後，使循線查獲在海吉貨櫃場內休息
      之異議人等情，為異議人所不否認，且有高雄市政府警察
      局交通警察大隊98年4 月16日高市警交五字第0980011709
      號函、道路交通事故現場圖、道路交通事故調查報告表（
      一）、（二）、交通事故談話紀錄表、交通事故現場照片
      13 張 、警員職務報告、臺灣高雄地方法院檢察署相驗屍
      體證明書等附卷可稽（交聲卷第21、23～35、38、49頁）
      ，是此部分事實，應堪認定。
（二）異議人上開所辯，核與其於98年3 月17日案發當天所為之
      調查筆錄內容一致，另佐以上開警員職務報告，亦載明乃
      經出示監視器畫面，異議人始承認曾有聽到撞擊聲等情相
      符，足徵異議人所稱，因看過監視錄影畫面始知悉其所駕
      駛之營業用曳引車有與人發生車禍等語無訛，是仍應調查
      異議人駕車駛離現場時，是否知悉有肇事之事實。
（三）依卷附交通事故現場相片所示，被害人人、車倒地之處係
      在成功二路北向南車道，且係機車前車頭與異議人駕駛之
      營業用曳引車右後側輪胎發生撞擊，可見發生車禍當時，
      異議人駕駛之營業用曳引車已越過交岔路口中心，車身尚
      在對向車道內，再異議人於本院調查中陳稱：伊在路口要
      左轉彎前有先讓對向的小貨車、自小客車先行，轉彎時只
      看到對向有1 部油罐車，該油罐車離路口尚有一段距離，
      並沒有發現被害人的機車等語，益徵異議人確實有注意對
      向來車，始能明確說出對向車輛之種類；再異議人所駕駛
      之營業用曳引車之右後側輪胎則遺留有刮痕，刮痕上並附
      著有些微紅色油漆，且右側鐵架上亦有紅色擦痕，與被害
      人所騎乘機車之車身顏色相符。然觀之該曳引車之刮痕面
      積不大，機車雖有毀損，破損情形亦非嚴重，足見二車擦
      撞力道不大，以該營業用曳引車龐大之車體及噸重，駕駛
      人遇此擦撞，能否立時察覺，已非無疑；又以該營業曳引
      車引擎聲之大，位於前方之駕駛人是否能確切聽聞右後方
      機車倒地摩擦地面之聲音，亦有可疑；異議人雖於警詢中
      曾表示，當時左轉到海吉貨櫃場門口時，伊有聽到一聲碰
      撞聲等語，經質之供稱係因車上載有2 個空貨櫃，因左轉
      彎駛過路中之平交道時，路面顛坡，導致空櫃與板檯因震
      動產生碰撞聲等語，尚稱合理，且其於警詢中亦稱伊聽聞
      碰撞聲時，有停車查看左、右後視鏡，均未發現有異常，
      始開車至貨櫃場交櫃等語，可徵異議人當時因不知有發生
      車禍始駕車離開；此外，衡諸常理，一般人若知悉肇事並
      有意逃逸以規避責任，當儘速駛離現場並湮滅跡證，然本
      件異議人卻係將車駛入案發現場左側之海吉貨櫃場，並在
      場內停留休息，嗣為警調閱現場監視器畫面，查察該貨櫃
      場內停放之車輛後，發現異議人所駕駛之上開營業用曳引
      車車身輪胎及鐵架上遺留有紅色油漆，始在駕駛休息室查
      獲異議人，顯然異議人主觀上對本件車禍之發生應無認識
      ，否則其大可在貨櫃場將跡證湮滅或儘速離開該貨櫃場，
      乃因全然未為掩飾，致遭警比對2 車擦撞痕跡並採集跡證
      後查獲，益見異議人確實不知有發生本件車禍。
（四）綜上所述，本件尚有諸多合理之懷疑存在，異議人辯稱其
      駕車行經該處時，不知有擦撞被害人機車情事等語，應非
      子虛；此外，復查無其他具體事證足資證明異議人確有原
      處分機關所認違規行為之故意，自應為有利於異議人之認
      定。原處分機關不察，逕對異議人為前開裁決，即難認允
      當，故本件異議為有理由，應由本院將原處分撤銷，另為
      異議人不罰之諭知，以資適法。
四、據上論斷，依道路交通案件處理辦法第20條前段，裁定如主
    文。
中    華    民    國    98    年    8     月    31    日
                  交通法庭      法  官  王靖茹
以上正本證明與原本無異。
如不服本裁定，應於收受送達後5 日內向本院提出抗告狀。
中    華    民    國    98    年    8     月    31    日
                                書記官  陳鈺甯


司法院資訊處製作；財團法人民間司法改革基金會備份。
